【裁判字號】    98,上易,245
【裁判日期】    990310
【裁判案由】    損害賠償
【裁判全文】
臺灣高等法院臺中分院民事判決         98年度上易字第245號
上  訴  人  乙○○
訴訟代理人  張富慶律師
            韓銘峰律師
被 上 訴人  財團法人汽車交通事故特別補償基金
法定代理人  甲○○
訴訟代理人  丙○○
上列當事人間損害賠償事件，上訴人對於中華民國98年4月30日
臺灣臺中地方法院97年度訴字第72號第一審判決提起上訴，本院
於民國99年2月24日辯論終結，玆判決如下：
    主  文
原判決關於命上訴人給付超過新台幣四十四萬一千一百九十六元
，及自民國九十六年十一月十七日起至清償日，按年利率百分之
五計算之利息部分，暨訴訟費用之裁判廢棄。
上列廢棄部分，被上訴人在第一審之訴駁回。
其餘上訴駁回。
第一、二審訴訟費用由上訴人負擔三分之一，餘由被上訴人負擔
。
    事實及理由
一、被上訴人主張：上訴人於民國（下同）95年3月4日18時40分
    許，駕駛車牌號碼WCD－602號機車（下稱系爭機車），在高
    雄縣梓官鄉○○街與必信巷口處發生交通事故致第三人即被
    害人黃林春綢殘廢，系爭機車未依法投保強制汽車責任保險
    ，被害人黃林春綢依強制汽車責任保險法規定，向被上訴人
    請求補償，經被上訴人審認符合強制汽車責任保險殘廢給付
    標準表障害項目第六項、殘廢等級第二級，依強制汽車責任
    保險給付標準第二條及第三條規定，補償被害人黃林春綢殘
    廢給付新台幣（下同）125萬元、傷害醫療費用給付5萬3915
    元，共計130萬3915元。本件上訴人之機車與被害人之腳踏
    車在同一車道內發生側撞。又事故發生時路燈已亮，應無視
    線上障礙，且事故當時上訴人已認識車前狀況，以上訴人自
    陳當時車速約10至20公里，防免危害發生應屬輕而易舉，惟
    上訴人僅採取「按鳴喇叭」之消極方式驅趕被害人，未為必
    要煞車靜止行為以避免車禍發生，造成被害人傷害之結果，
    應認上訴人有違反道路交通安全規則第九十四條第三項之過
    失。被害人因本件車禍受有「頭部外傷併顱內出血、外傷性
    癲癇」等傷害，並於95年3月4日起入加護病房觀察治療，同
    時因腦部外傷性出血、高度神經障礙及外傷性癲癇，致終身
    不能從事任何工作，日常生活皆須他人照顧，其所受損害為
    ：(一)增加生活支出部分：被害人於住院期間支出醫療費2萬
    3915元、看護費3萬元。另被害人須僱用外籍看護照顧其生
    活，至97年7月止共19個月，已支付38萬元。又被害人終身
    須人照顧而有預為請求看護費用之必要，被害人為21年生，
    依內政部公佈95年平均餘命為10.97歲，僅計算7年之看護費
    ，以每月2萬元計算共168萬元。以上增加生活支出共211 萬
    3915元。(二)非財產上之損害（精神慰藉金）50萬元，共計
    261萬3915元損害。依強制汽車責任保險法第四十二條第二
    項規定，被上訴人於給付補償金額後，得代位行使請求權人
    對於損害賠償義務人之請求權，所得請求之數額以補償金額
    為限等情，爰依侵權行為之法律關係暨強制汽車責任保險法
    第四十二條第二項規定，求為命：上訴人應給付被上訴人
    130萬3915元，及自支付命令送達翌日起至清償日止，按年
    利率5%計算利息之判決。
二、上訴人則以：本件車禍係被害人黃林春綢逆向行駛，違規跨
    越分向限制，侵入對向上訴人之車道所致，無法苛責上訴人
    能於極短時間內採取避免碰撞之措施，事故發生時天色昏暗
    ，視線不明，且上訴人於被害人違反路權侵入自己車道時，
    亦有按鳴喇叭及閃避之情形，仍因被害人腳踏車上之繩子鉤
    住上訴人之機車致人車倒地，上訴人已盡防免事故發生之義
    務，並無過失，上訴人得援引信賴保護原則，不負損害賠償
    責任。縱認上訴人應負賠償責任，惟被上訴人未證明被害人
    有何增加日常生活需要或其程度，財團法人義大醫院（下稱
    義大醫院）回函認被害人全日看護照料生活以6個月為宜，
    無任何積極證據證明未來7年有支出看護費之必要。又被害
    人不在自己車道內靠右側路邊或於慢車道內行駛，竟違規衝
    入上訴人之車道，明顯違反道路交通法規有關腳踏車禁行快
    車道及應靠右側路邊行駛之規定，且被害人之腳踏車在事發
    當日無任何照明或反光裝置，其重大過失為肇事主因，爰主
    張過失相抵等語，資為抗辯。
三、查，上訴人於95年3月4日18時40分許，騎乘系爭機車沿高雄
    縣梓官鄉○○街由西往東方向行駛，甫經未設號誌及路燈之
    平安街與必信巷交岔口時，與被害人黃林春綢所騎乘腳踏車
    發生碰撞，致黃林春綢受有頭部外傷併顱內出血之傷害；黃
    林春綢就本件車禍向被上訴人請領交通事故特別補償基金殘
    廢給付125萬元、傷害醫療費用5萬3915元，共計130萬3915
    元；黃林春綢因本件車禍所支出之醫療費用為2萬3915元，
    住院期間之看護費用為3萬元；黃林春綢車禍當時為74歲，
    現無工作、無收入、無財產；上訴人學歷為大學畢業、現無
    工作、無收入，財產僅有投資一筆5萬元等事實，為兩造所
    不爭（見原審卷179頁、本院卷26頁），並有義大醫院診斷
    證明書、高雄縣政府警察局道路交通事故證明書、醫療費用
    收據、被上訴人補償金理算書等件影本附於原審法院96年度
    促字第54653號卷可稽，自堪信為真實。
四、被上訴人主張本件上訴人騎乘之機車與被害人所騎腳踏車係
    同向側撞，上訴人有前述過失；上訴人則抗辯係被害人逆向
    行駛，其無過失等語。經查：
  (一)依高雄縣政府警察局岡山分局警員製作之道路交通事故現場
    圖記載，黃林春綢騎乘腳踏車行向不明，上訴人則沿平安街
    由西向東行駛（見原審卷43頁），被上訴人雖以證人即被害
    人之子黃明枝證述黃林春綢平日作息內容及時間，認本件係
    被害人從田裡工作完畢，騎腳踏車返家途中所發生，依被害
    人家與車禍地點相關位置推論，被害人行駛方向應與上訴人
    同向云云。惟依該現場圖顯示，系爭機車之煞車痕（1.5M）
    、被害人腳踏車之刮地痕（2.0M）、雙方交通工具之最終點
    ，均發生於上訴人行進方向（即由西向東）之車道內，而觀
    兩車之車頭方向，系爭機車為由西向東，被害人之腳踏車則
    為由東向西，被上訴人雖稱腳踏車較輕，容易發生旋轉，惟
    上訴人自承其當時車速約一、二十公里，行經該路口，被害
    人突然闖入其行駛之車道內，被害人頭戴斗笠，行進搖晃，
    其按鳴喇叭，被害人腳踏車之繩子勾到其機車左後視鏡，其
    機車因而倒下等語（見原審卷78頁），參以卷附蒐證照片，
    被害人之腳踏車確實纏繞繩子（見原審卷50、51頁），以被
    害人之腳踏車附載之繩子鉤住系爭機車，致人車倒地情形觀
    之，應不致發生因腳踏車較輕即旋轉乃至方向相反之情況，
    且果發生旋轉，亦不致現場毫無因旋轉造成之刮地痕，該腳
    踏車亦無明顯擦痕可循（見原審卷43頁）。是依上開事證，
    無從認定本件係同向側撞，應認係因被害人逆向行駛進入上
    訴人之車道，兩車發生擦撞，被害人之腳踏車附載之繩子鉤
    住系爭機車，致雙方人車倒地，被害人逆向行駛入對向車道
    為肇事主因。臺灣省車輛行車事故覆議鑑定委員會鑑定意見
    認：「依二車撞及受損部分（均為左側）及肇事後停倒於現
    場相關位置（系爭機車遺有1.5公尺胎痕、黃林春綢之腳踏
    車遺有2公尺刮地痕，均在平安街往東行向車道內）研判，
    以黃林春綢於夜間騎乘腳踏車，行經肇事地段逆向行駛，與
    系爭機車發生肇事之可能性較大」等詞（見本院卷75頁），
    足認黃林春綢騎乘腳踏車，行經肇事地段逆向行駛，與上訴
    人所騎乘之機車擦撞，肇致本件車禍甚明。
  (二)黃林春綢雖有前述逆向行駛之事實，為本件車禍肇事主因，
    惟汽車駕駛人對於防止危險發生之相關交通法令之規定，業
    已遵守，並盡相當之注意義務，以防止危險發生，始可信賴
    他人亦能遵守交通規則並盡同等注意義務。若因此而發生交
    通事故，方得以信賴原則為由免除過失責任（最高法院84年
    台上字第5360號刑事判例參照）。汽車駕駛人雖可信賴其他
    參與交通之對方亦能遵守交通規則，同時為必要之注意，謹
    慎採取適當之行動，而對於不可知之對方違規行為並無預防
    之義務，然因對於違規行為所導致之危險，若屬已可預見，
    且依法律、契約、習慣、法理及日常生活經驗等，在不超越
    社會相當性之範圍應有注意之義務者，自仍有以一定之行為
    避免結果發生之義務。因此，關於他人之違規事實已極明顯
    ，同時有充足之時間可採取適當之措施以避免發生交通事故
    之結果時，即不得以信賴他方定能遵守交通規則為由，以免
    除自己之責任（最高法院74年台上字第4219號刑事判例參照
    ）。又汽車行駛時，駕駛人應注意車前狀況，並隨時採取必
    要之安全措施，道路交通安全規則第九十四條第三項所明定
    。是上訴人對於被害人違規行為所導致之危險，若屬已可預
    見，可採取適當之措施以避免發生交通事故之結果時，仍有
    以一定之行為避免結果發生之義務。查，上訴人自承「其當
    時車速約一、二十公里，行經該路口，被害人突然闖入其行
    駛之車道內，被害人頭戴斗笠，行進搖晃，其按鳴喇叭，被
    害人腳踏車之繩子勾到其機車左後視鏡，其機車因而倒下」
    （見原審卷78頁），堪認事故當時上訴人已認識車前狀況。
    雖黃林春綢逆向行駛，然上訴人應可預期如己車繼續前進，
    可能發生碰撞，除按喇叭警告黃林春綢外，仍應及時以煞車
    或迴避方式避免車禍發生。以上訴人當時機車時速約10至20
    公里，被害人年逾七旬且係騎腳踏車，上訴人猶能觀察到被
    害人頭戴斗笠、行進搖晃，顯然雙方車速皆不快，上訴人如
    及時採取煞車靜止或迴避繞行方式，應可防免危害發生，不
    應以自己行車方向正確，即認無積極避免事故發生之義務，
    惟上訴人僅採取按鳴喇叭之消極方式驅趕被害人，未及時採
    取其他必要安全措施，致兩車擦撞，被害人黃林春綢受有前
    述傷害，上訴人於防止損害之發生，未盡相當之注意，有過
    失甚明，上訴人援引最高法院90年台上字第2400號判決及89
    年台上字第1720號判決，主張信賴保護，不足採取
五、按因故意或過失，不法侵害他人之權利者，負損害賠償責任
    。又汽車、機車或其他非依軌道行駛之動力車輛，在使用中
    加損害於他人者，駕駛人應賠償因此所生之損害。不法侵害
    他人之身體或健康者，對於被害人因此喪失或減少勞動能力
    或增加生活上之需要時，應負損害賠償責任。不法侵害他人
    之身體、健康、名譽、自由、信用、隱私、貞操，或不法侵
    害其他人格法益而情節重大者，被害人雖非財產上之損害，
    亦得請求賠償相當之金額。民法第一百八十四條第一項前段
    、第一百九十一條之二前段、第一百九十三條第一項、第一
    百九十五條第一項分別定有明文。本件因上訴人之過失行為
    致被害人黃林春綢身體、健康受有前述傷害，應負過失侵權
    行為之責任，茲就被上訴人主張黃林春綢得請求之損害賠償
    金額，審究如下：
  (一)醫療費用部分：
    被上訴人主張被害人黃林春綢因本件車禍支出醫療費用2萬
    3915元，為上訴人所不爭，並有救護車出勤證明單（收據）
    、義大醫院醫療費用收據附卷為證，自應准許。
  (二)增加生活上支出部分：被上訴人主張被害人黃林春綢住院期
    間聘請全日看護，共支出3萬元，及黃林春綢出院後，終身
    須他人看護照料，請求被害人住院期間（1個月）、出院後
    已支出之19個月看護費用38萬元，另自97年8月起之未來7年
    之看護費用168萬元等語（每月2萬元）。查，證人黃明枝證
    稱被害人目前由外傭看護照顧才能行走，義大醫院診斷結果
    亦認被害人「因高度神經障礙及外傷性癲癇，致終身不能從
    事任何工作，日常生活皆須他人照顧」，有該院96年3月23
    日診斷證明書影本附於前開促字卷可查（被上訴人支付命令
    聲請狀證物一之3），堪認黃林春綢因本件事故所受傷害，
    終身需他人照顧看護。按親屬代為照顧被害人之起居，固係
    基於親情，但親屬看護所付出之勞力並非不能評價為金錢，
    雖因二者身分關係而免除被害人之支付義務，惟此種基於身
    分關係之恩惠，自不能加惠於加害人。故由親屬看護時雖無
    現實看護費之支付，仍應認被害人受有相當於看護費之損害
    ，得向上訴人請求賠償，始符公平原則（最高法院94年度台
    上字第1543號判決參照）。被上訴人雖未能提出黃林春綢實
    際支出看護費用之憑據，然依前揭說明，縱使黃林春綢係由
    其家人照料，仍得請求此部分看護費用。查，被害人黃林春
    綢為21年4月15日生，車禍當時為74歲，依內政部統計處臺
    灣地區簡易生命表資料，95年度74歲女性之平均餘命為13.4
    3年，兩造同意若黃林春綢得請求出院後之看護費用，以每
    月2萬元為計算標準（見原審卷179頁），被上訴人主張之看
    護費，僅計算被害人住院期間（1個月）之看護費3萬元（此
    為上訴人所不爭執）、出院後已支出之19個月看護費用38萬
    元，及自97年8月起之未來7年之看護費用，合計仍在被害人
    平均餘命期間內，自應准許。以此計算，上訴人主張被害人
    住院期間（1個月）之看護費3萬元、出院後已支出之19個月
    看護費用38萬元，計41萬元，即有理由。又被上訴人請求自
    97年8月起之未來7年之看護費用部分，以霍夫曼計算法扣除
    中間利息後，黃林春綢得請求之看護費為147萬2064元（20,
    000×12×6.0000000≒1,472,064），合計被害人得請求看
    之護費用為188萬2064元，被上訴人主張看護費188萬2064
    元，核屬有據。逾此部分之看護費，則屬無據。至上訴人辯
    稱義大醫院97年11月25日函稱被害人所受傷勢需全日看護，
    期間僅6個月云云，惟該函所指全日看護，乃甫因車禍受傷
    療養期間所需全日看護，此類看護費用之行情每日約2000
    元，每月高達6萬元，與被上訴人主張之每月2萬元屬日常生
    活照顧費用不同，自不得以此認被上訴人不得請求上開看護
    費用，上訴人該項抗辯，自不足採。
  (三)非財產上損害（精神慰藉金）部分：被害人黃林春綢雖已年
    邁，然據其子黃明枝證稱其母仍能騎腳踏車往返家中與田地
    ，且能照顧其78歲已失明之父親（見原審卷200頁），堪稱
    健朗，惟因本件車禍所受傷害，入加護病房、呼吸照護中心
    治療，此後日常生活皆須他人照顧，精神自受極大痛苦。查
    ，被害人黃林春綢為21年4月15日生，車禍當時為74歲，現
    無工作、無收入、無財產；上訴人學歷為大學畢業，現無工
    作、無收入，財產僅有投資一筆5萬元，為兩造所不爭（見
    原審卷179頁），另上訴人96年度所得36萬0848元，有稅務
    電子閘門財產所得調件明細表在卷可稽（見原審卷153頁）
    ，本院審酌被害人因本件車禍受傷之情節，及被害人、上訴
    人前揭身分、地位及財產狀況，認本件被害人得請求之精神
    慰藉金以30萬元為適當，被上訴人請求30萬元之精神慰藉金
    ，應予准許，逾此部分之請求，即不應准許。
  (四)由上所述，被害人林春綢所受損害金額為220萬5979元（23,
    915＋1,882,064＋300,000＝2,205,979）。
六、按損害之發生或擴大，被害人與有過失者，法院得減輕賠償
    金額，或免除之。民法第二百十七條第一項定有明文。又腳
    踏車屬於道路交通安全規則第六條定義之慢車，用路人騎乘
    腳踏車應受該規則之規範。慢車不得擅自變更裝置，並應保
    持煞車、鈴號、燈光及反光裝置等安全設備之良好與完整。
    慢車行駛，應遵守道路交通標誌、標線、號誌之指示。慢車
    應在劃設之慢車道上靠右順序行駛，在未劃設慢車道之道路
    ，應靠右側路邊行駛。慢車不得侵入快車道或人行道行駛，
    並不得在禁止穿越地段穿越道路。慢車行駛，不得爭先、爭
    道或以其他危險方式駕駛。道路交通安全規則第一百十九條
    第一項、第一百二十四條、第一百二十六條第一項定有明文
    。查，被害人黃林春綢騎乘之腳踏車，並未設置燈光及反光
    裝置，有事故現場蒐證照片影本在卷可稽（見原審卷50、51
    頁），黃林春綢行經肇事地段逆向行駛，為本件車禍肇事主
    因，已如上述。若被害人黃林春綢能遵守道路交通安全規則
    ，設置燈光及反光裝置提高其他用路人注意程度，並遵循行
    車方向靠右側路邊行駛，本件車禍當不致發生，其有重大過
    失至明。惟上訴人如能注意車前狀況，除按鳴喇叭警告外，
    並及時以煞車靜止或迴避繞行方式積極防免事故發生，本件
    車禍非不可避免，亦如上述。本院審酌本件肇事情節及兩造
    過失行為原因力之強弱等情，認被害人應負80%之過失責任
    ，上訴人應負20%之過失責任。按過失比例減輕後，上訴人
    應賠償被害人之金額為44萬1196元（2,205,97920%＝441,
    196，元以下四捨五入）。
七、末按因汽車交通事故致受害人傷害或死亡者，不論加害人有
    無過失，請求權人得依本法規定向保險人請求保險給付或向
    財團法人汽車交通事故特別補償基金（下稱特別補償基金）
    請求補償。特別補償基金於給付補償金額後，得代位行使請
    求權人對於損害賠償義務人之請求權。但其所得請求之數額
    ，以補償金額為限。強制汽車責任保險法第七條、第四十二
    條第二項定有明文。本件受害人黃林春綢已向被上訴人請領
    交通事故特別補償基金殘廢給付125萬元、傷害醫療費用5萬
    3915元，共計130萬3915元，為兩造所不爭（見原審卷179頁
    ），惟黃林春綢依侵權行為法律關係得向上訴人請求之損害
    賠償金額為44萬1196元，是被上訴人請求上訴人給付44萬11
    96元，及自支付命令送達翌日即96年11月17日（按支付命令
    第一次非向上訴人之住居所寄存送達，未生送達效力，應以
    嗣後改向上訴人住居所送達支付命令翌日為依據）起至清償
    日止，按年利率5%計算之利息，為有理由，應予准許；被上
    訴人逾此範圍所為請求，即不予准許。
八、綜上所述，被上訴人依侵權行為之法律關係暨強制汽車責任
    保險法第四十二條第二項規定，請求上訴人給付44萬1196元
    ，及自支付命令送達翌日即96年11月17日起至清償日止，按
    年利率5%計算之利息，為有理由，應予准許；逾此所為請求
    ，為無理由，應予駁回。原審就超過上開應准許部分，為上
    訴人敗訴之判決，自有未洽。上訴意旨，就此部分指摘原判
    決不當，求予廢棄，為有理由，爰由本院廢棄改判，如主文
    第2項所示。至於上開應准許部分，原審判命上訴人給付，
    核無違誤。上訴論旨，就此部分指摘原判決不當，求為廢棄
    ，即無理由，應駁回其上訴。本件事證已臻明確，兩造其餘
    攻擊防禦方法及舉證，核與判決結果不生影響，毋庸逐一論
    列，併此敘明。
據上論結：本件上訴為一部有理由，一部無理由，依民事訴訟法
第四百五十條、第四百四十九條第一項、第七十九條，判決如主
文。
中    華    民    國    99    年    3     月    10    日
                民事第一庭    審判長法  官  吳火川
                                    法  官  陳繼先
                                    法  官  饒鴻鵬
以上正本係照原本作成。
不得上訴。
                                    書記官  康孝慈
中    華    民    國    99    年    3     月    10    日
                                                      Ｓ

司法院資訊處製作；財團法人民間司法改革基金會備份。
